【裁判字號】    99,上易,2278
【裁判日期】    991028
【裁判案由】    詐欺等
【裁判全文】
臺灣高等法院刑事判決                99年度上易字第2278號
上  訴  人
即  被  告  甲○○
上列上訴人因詐欺等案件，不服臺灣士林地方法院99年度易字第
243號，中華民國99年8月20日第一審判決（起訴案號：臺灣士林
地方法院檢察署99年度偵字第8574號），提起上訴，本院判決如
下：
    主  文
原判決撤銷。
吳弈昌共同犯詐欺取財未遂罪，處有期徒刑拾月。扣案如附表所
示之物均沒收。
    事  實
一、吳弈昌與詐欺集團之綽號「阿成」、「明哥」等不詳姓名年
    籍之成年人，於民國99年6 月中旬，共同基於意圖為自己不
    法所有、行使偽造特種文書及公然冒充公務員官銜等犯意聯
    絡，先由甲○○提供照片，再由該詐欺集團某成員，在不詳
    地點貼上甲○○照片，偽造「臺灣省法務部行政單位監管科
    謝志武書記官」識別證之特種文書1 張後，連同該詐欺集團
    成員所有之門號0000000000號LG牌行動電話1支（內含SIM卡
    1張）及黑色公事包1只，一併交付予甲○○，供甲○○聯繫
    詐欺犯行，及由甲○○施以詐術所用。於民國99年6 月22日
    某時許，該詐欺集團某成員撥打02-2790**** 電話向乙○佯
    稱：「為林口長庚紀念醫院人員，因你涉嫌詐領健保費，會
    有員警與你聯絡」等言詞，隨後再由另名成員以電話向乙○
    詐稱：「為桃園縣政府警察局龜山分局員警，因你涉及刑事
    案件，等一下會有書記官與你聯絡」等言詞，隨即由其他成
    員再以電話向乙○佯稱：「為法務部監管科書記官，需於下
    午3 時許交付新臺幣（下同）80萬元供監管」等言詞，致使
    乙○陷於錯誤，前往位於臺北市內湖區○○○路○ 段83號之
    中華郵政股份有限公司內湖郵局提領現金80萬元。乙○經員
    警告知後，始悉受騙，並配合員警安排，佯為同意交付款項
    。於同日下午3 時許，該詐欺集團某成員以0000000000號行
    動電話與甲○○聯繫後，甲○○即由「阿成」、「明哥」駕
    車搭載前往約定地點臺北市○○區○○路1段26巷3號3 樓乙
    ○住處樓下等候。甲○○待乙○出現後，即於多數人得以共
    見共聞之上開地點，向乙○表示其為「法務部監管科書記官
    」，並取出上開公事包，為向乙○騙取上開款項，而公然冒
    用公務員官銜，及向乙○提出上開貼有自己照片之偽造識別
    證而行使，足生損害於法務部、乙○、謝志武及政府機關對
    於人事管理之正確性。甲○○尚未取得款項，即遭埋伏員警
    當場逮捕，並扣得上開偽造「臺灣省法務部行政單位監管科
    謝志武書記官」識別證1 張、門號0000000000號之LG牌行動
    電話1支（內含SIM卡1張）及黑色公事包1只，始查得上情。
二、案經臺北市政府警察局內湖分局報請臺灣士林地方法院檢察
    署檢察官偵查起訴。
    理  由
一、按被告以外之人於審判外之陳述，雖不符刑事訴訟法第159
    條之1 至第159 條之4 之規定，而經當事人於審判程序同意
    作為證據，法院審酌該言詞陳述或書面陳述作成時之情況，
    認為適當者，亦得為證據；當事人、代理人或辯護人於法院
    調查證據時，知有刑事訴訟法第159 條第1 項不得為證據之
    情形，而未於言詞辯論終結前聲明異議者，視為有前項之同
    意，刑事訴訟法第159 條之5 第1 項、第2 項定有明文。經
    查，本判決下列所引用之被告以外之人於審判外之陳述，檢
    察官、被告於本院言詞辯論終結前均未聲明異議，本院審酌
    上開證據資料製作時之情況，尚無違法不當及證明力明顯過
    低之瑕疵，亦認為以之作為證據應屬適當，故揆諸前開規定
    ，爰依刑事訴訟法第159 條之5 規定，認前揭證據資料均有
    證據能力。
二、上揭事實，業據上訴人即被告吳弈昌於警詢、偵查、原審及
    本院審理時均自白不諱（見偵卷第8 至15頁、第32至35頁，
    原審卷第11頁、第13至16頁，及本院99年10月19日審判筆錄
    ），核與證人即被害人乙○於警詢指述被害情節大致相符（
    見偵卷第18至20頁），並有偽造「臺灣省法務部行政單位監
    管科謝志武書記官」識別證1張、門號0000000000號之LG 牌
    行動電話1支（內含SIM卡1張）及黑色公事包1只扣案可證，
    足認被告自白與事實相符，堪予採信。本件事證明確，被告
    犯行洵堪認定，應予依法論科。
三、按公務機關識別證屬於品行、能力、服務相類證書之一種。
    查供本件犯罪所用之上開識別證，足以表示配戴者在該機關
    任職、服務之證書，為刑法第212 條所稱服務證書之特種文
    書。核被告所為，係犯刑法第159 條之公然冒用公務員官銜
    罪、同法第339條第3項、第1 項之詐欺取財未遂罪及同法第
    216條、第212條之行使偽造特種文書罪。被告與詐騙集團之
    「阿成」、「明哥」等成員間，有犯意聯絡及行為分擔，應
    論以共同正犯。偽造特種文書之低度行為為行使之高度行為
    所吸收，不另論罪。被告已著手於詐欺犯行之實行，但因員
    警查獲致未得逞，為未遂犯，依刑法第25條第2 項之規定，
    按既遂犯之刑度減輕其刑。被告所犯公然冒充公務員官銜罪
    、詐欺取財未遂罪、行使偽造特種文書等3 罪間，為一行為
    觸犯數罪名之想像競合犯，應依刑法第55條之規定，從一重
    論以詐欺取財未遂罪。
四、原判決認被告罪證明確而予論罪科刑，固非無見。惟(一)按被
    告以外之人於審判外之言詞或書面陳述，除法律有規定者外
    ，不得作為證據，刑事訴訟法第159條第1項定有明文。而所
    謂法律有規定者，即包括同法第159條之1至之5 所規定傳聞
    證據具有證據能力等例外情形而言。原判決理由未敘明被害
    人乙○於警詢筆錄究具備上開何種例外得認為有證據能力之
    情形，遽採為證據，已有未合。(二)被告遭詐騙集團吸納擔任
    取款車手，非詐欺集團主謀，且本案詐欺犯行尚屬未遂，未
    造成被害人實際損害，原判決竟認致被害人受有莫大損害，
    亦有未洽。原判決既有前述可議之處，自無可維持，應由本
    院將原判決予以撤銷改判。爰審酌被告身體健全，不思努力
    正當工作，竟與詐騙集團合謀詐騙，惟其甫滿18歲，迫於生
    計，鋌而走險擔任車手取款，及未造成被害人實際損害等一
    切情狀，量處如主文所示之刑，以示警懲。扣案之偽造「臺
    灣省法務部行政單位監管科謝志武書記官」識別證1 張、門
    號00000 00000號之LG牌行動電話1支（內含SIM卡1張）及黑
    色公事包1 只，分別為被告犯罪所用之物，且係與被告共犯
    詐欺犯行之詐欺集團成員所有，業據被告供承在卷，依刑法
    第38條第1項第2款之規定，均予宣告沒收。
據上論斷，應依刑事訴訟法第369條第1項前段、第364條、第299
條第1項前段，刑法第28條、第159條、第216條、第212條、第33
9條第3項、第1項、第25條第2項、第55條、第38條第1項第2款，
刑法施行法第1條之1，判決如主文。
本案經檢察官黃柏齡到庭執行職務。
中    華    民    國    99    年    10    月    28    日
                  刑事第二十四庭審判長法  官  李錦樑
                                      法  官  朱瑞娟
                                      法  官  張惠立
以上正本證明與原本無異。
不得上訴。
                                      書記官  陳珮茹
中    華    民    國    99    年    10    月    28    日
附錄：本案論罪科刑法條全文
中華民國刑法第339條
（普通詐欺罪）
意圖為自己或第三人不法之所有，以詐術使人將本人或第三人之
物交付者，處 5 年以下有期徒刑、拘役或科或併科 1 千元以下
罰金。
以前項方法得財產上不法之利益或使第三人得之者，亦同。
前二項之未遂犯罰之。
中華民國刑法第216條
（行使偽造變造或登載不實之文書罪）
行使第 210 條至第 215 條之文書者，依偽造、變造文書或登載
不實事項或使登載不實事項之規定處斷。
中華民國刑法第212條
（偽造變造特種文書罪）
偽造、變造護照、旅券、免許證、特許證及關於品行、能力服務
或其他相類之證書、介紹書，足以生損害於公眾或他人者，處 1
年以下有期徒刑、拘役或 3 百元以下罰金。
中華民國刑法第159條
（冒充公務員服章官銜罪）
公然冒用公務員服飾、徽章或官銜者，處 5 百元以下罰金。
附表：
    ┌───┬────────────────────┐
    │編號  │               沒收之物                 │
    ├───┼────────────────────┤
    │ 一   │偽造之「臺灣省法務部行政單位監管科謝志武│
    │      │書記官」識別證壹張                      │
    ├───┼────────────────────┤
    │ 二   │門號為0000000000號之LG牌行動電話壹支（內│
    │      │含SIM 卡壹張）                          │
    ├───┼────────────────────┤
    │ 三   │黑色公事包壹只                          │
    └───┴────────────────────┘

司法院資訊處製作；財團法人民間司法改革基金會備份。
